---
title: "Legg til titel her"
author: "Legg til navn på alle forfattere her"
date: "Legg til dato hvis du ønsker"
output: pdf_document

---

```{r setup, include=FALSE}
knitr::opts_chunk$set(echo = TRUE)

library("tidyverse")
library("ggplot2")
library("broom")

# read in data sets
antall <- read_delim(file = "data/Antall_bakterier.csv", delim = ",")
vekst <- read_delim(file = "data/Vekst.csv", delim = ",")

```

## Introduksjon

Add a paragraph or two on the introduction of this topic.
Hva er hovedspørsmål til denne studien og hva er forventningene?

## Metode

Beskriv hvordan dataene ble sammlet og analysert.



## Resultat

Oppsumer resultatene i en tabell som viser gjennomsnitt og standardfeil til de to forsjkellige baketerie typene i alle 3 vann.

```{r tabel, eval=TRUE, echo=FALSE}

antall %>% 
  group_by(vann, bakterie) %>% 
  summarise(gjennomsnitt = mean(antall_per_ml),
            standardfeil = sd(antall_per_ml) / sqrt(n())) %>% 
  mutate(gjennomsnitt = round(gjennomsnitt, 2),
         standardfeil = round(standardfeil, 2)) %>% 
  knitr::kable()

```


Lag en boksplot som viser antall bakterier per vann og bakterie type.
Og beskrive i argmuentet ```fig.cap``` hva dette plottet viser.

```{r boksplot, eval=TRUE, echo=FALSE, fig.cap="..."}

ggplot(antall, aes(x = vann, y = antall_per_ml)) +
  geom_boxplot() +
  labs(x = NULL, y = "Antall bakterier per ml") +
  facet_wrap(~ bakterie, scales = "free_y")

```


Nå skal vi teste om antall bakterier er forksjellige mellom de 3 vann.


```{r, test, eval=TRUE, echo=FALSE}

resultat <- antall %>% 
  nest(data = -bakterie) %>% 
  mutate(model = map(data, ~lm(antall_per_ml ~ vann, data = .)),
         result = map(model, tidy)) %>% 
  unnest(result) %>% 
  select(bakterie, estimate:p.value) %>% 
  mutate(estimate = round(estimate, 2),
         std.error = round(std.error, 2),
         statistic = round(statistic, 2),
         p.value = round(p.value, 3))


```


```{r, resultat, eval=TRUE, echo=FALSE}

resultat  %>% 
  knitr::kable()


```


Til slutt lag en vekstkurve med standardfeil for hver observasjon.
Beskrive også her i argmuentet ```fig.cap``` hva dette plottet viser.

```{r vekstkurve, eval=TRUE, echo=FALSE, fig.cap="..."}

ggplot(vekst, aes(x = tid, y = celletall, ymin = celletall - standardfeil, ymax = celletall + standardfeil)) +
  geom_point() +
  geom_line() +
  geom_errorbar() + 
  labs(x = "Tid i dager", y = "Celletall")

```

## Diskusjon

Til slutt diskuter resultatene.

