---
title: "Bio101_Introduksjon"
output: learnr::tutorial
runtime: shiny_prerendered

# output:
#   bookdown::html_document2:
#     highlight: tango
#     toc: true
#     toc_float: true
#     css: ../css/style-chapters.css
--- 


```{r setup, include=FALSE}
knitr::opts_chunk$set(echo = TRUE, warning = FALSE)
library("learnr")
library("tidyverse")
library("ggplot2")
library("broom")

```

## Organisajon av en data fil

- Data er organisert i tabeller.
- Bra strategi å bruke csv eller txt format, fordi alle kan åpne disse filene uten å ha noe spesifik programvare (open source).

- en tabell er organisert i kolloner og rad
- Toppen av en kollone viser navn til variablene
- radene viser en observasjon, for eksempel målingene på et individ av en bakterie, et tre, en bille.




## Hvordan laster jeg et dataset inn i R?

- Vi bruker programvaren R til å se på data, visualisere og analysere data i dette kurset.
- For å kunne gjøre dette må vi først lese data in i R.
- For dette bruker vi funksjonen ```read_delim()```

```{r read_in_data, eval=FALSE, echo=TRUE}

read_delim(file = "data/filename.csv", delim = ",")
```

Nå prøver vi med et riktig dataset:

```{r read_in_data2, eval=TRUE, echo=TRUE}
antall <- read_delim(file = "data/Antall_bakterier.csv", delim = ",")

```


## Beskrive og oppsumere data?

- Et første steg i data analyse er ofte å beskrive data.
- For dette bruker vi gjennomsnitt og et mål av variabilitet


### Hva er gjennomsnitt?

- Gjennomsnitt er ...

Hvis du vil vite mer om gjennomsnitt kan du se denne video:
- link til video

### Standard avvik og standard feil

- Variabilitet er...
- Forskjell mellom standard avvik og standard feil.

Hvis du vil vite mer om variabilitet, standardfeil og avvik kan du se denne video:
- Link til video


La oss prøve nå:
hva betyr group_by og summarise
bruk round() for å ...
kable: lage fin tabell.

```{r tabel, eval=TRUE, echo=TRUE}

antall %>% 
  group_by(vann, bakterie) %>% 
  summarise(gjennomsnitt = mean(antall_per_ml),
            standardfeil = sd(antall_per_ml) / sqrt(n())) %>% 
   mutate(gjennomsnitt = round(gjennomsnitt, 2),
         standardfeil = round(standardfeil, 2)) %>% 
  knitr::kable()

```


## Hvordan lager jeg en boksplot?

- Hva er en boksplot, hva er på x og y akse
- Vi bruker ggplot for å lage figurer
- Første argumente er data, y er response, x er den forklarende variablen vi vil plotte og så må vi definere hva slags plot vi skal lage: ```geom_boxplot()```


```{r boxplot_1, eval=FALSE, echo=TRUE}
ggplot(data, aes(x = variable, y = response)) +
  geom_boxplot()

```


La oss prøve med et riktig eksempel:

```{r boxplot_2, eval=TRUE, echo=TRUE}
ggplot(antall, aes(x = vann, y = antall_per_ml)) +
  geom_boxplot()

```

La oss legge til noen ting for å lage plottet litt penere:

For å forandre tekste på aksen kan vi bruke ```labs()```

```facet_wrap()``` fordi vi har 2 bakterie typer. scales = ...

```theme_xxx()``` 



```{r boxplot_3, eval=TRUE, echo=TRUE}
ggplot(antall, aes(x = vann, y = antall_per_ml)) +
  geom_boxplot() +
  labs(x = NULL, y = "Antall bakterier per ml") +
  facet_wrap(~ bakterie, scales = "free_y") +
  theme_bw()

```

### Øvelse

Nå er de din tur!
Lag en boksplot

```{r boxplot_excercise, exercise=TRUE}
ggplot(..., aes(x = , y = )) +
  geom_boxplot()

```

## Hva er en vekstkurve?

- Hva er en vekstkurve, y og x akse


```{r vekstkurve_data, eval=TRUE, echo=FALSE}
vekst <- tibble(tid = c(0, 1, 2, 2.5, 3, 3.5, 4, 5, 6, 8, 10,  12, 16, 20, 24),
                celletall = c(1, 2, 3, 4, 5, 6, 8, 10, 12, 14, 16, 18, 20, 21, 21),
                standardfeil = c(0.1, 0.15, 0.4, 0.2, 1, 0.8, 2, 1, 0.5, 2, 2,  1.2, 2.7, 2.5, 1.5))

```

Hva slags data bruker vi?
Tid, en variable, som her er celletall og standard feil

```{r vekstkurve_data2, eval=TRUE, echo=TRUE}
vekst

```

Hvordan lager man en vekstkurve

```{r vekstkurve_1, eval=FALSE, echo=TRUE}
ggplot(data, aes(x = tid, y = variable)) +
  geom_point() +
  geom_line()

```




La oss prøve med et riktig eksempel:

```{r vekstkurve_2, eval=TRUE, echo=TRUE}
ggplot(vekst, aes(x = tid, y = celletall)) +
  geom_point() +
  geom_line() +
  labs(x = "Tid i dager", y = "Celletall") + 
  theme_bw()

```


Nå skal vi også legge til standardfeil for hver observasjon.
```{r vekstkurve_2_med_se, eval=TRUE, echo=TRUE}
ggplot(vekst, aes(x = tid, y = celletall, ymin = celletall - standardfeil, ymax = celletall + standardfeil)) +
  geom_point() +
  geom_line() +
  geom_errorbar() + 
  labs(x = "Tid i dager", y = "Celletall") + 
  theme_bw()

```


### Øvelse

Nå er de din tur!
Lag en vekstkurve med 

```{r vekstkurve_excercise, exercise=TRUE}
ggplot(, aes(x = , y = )) +
  

```

## Hvordan tester jeg forskjell mellom grupper?

Et ofte stillt spørsmål i økologi er om det er en forskjell mellom grupper.
For eksempel er biller fra kog A større en biller fra skog B.

Hvordan tester man dette:
Forklar veldig enkelt hva en ANOVA er

```{r}

antall %>% 
  nest(data = -bakterie) %>% 
  mutate(model = map(data, ~lm(antall_per_ml ~ vann, data = .)),
         result = map(model, tidy)) %>% 
  unnest(result)


```

Interpretasjon av resultatene...


## Noen ord om å lage en rapport

Rmarkdown er en praktisk metode å skrive en rapport.
Some explanations how it works.
