---
title: "Bio101_Introduksjon"
output: learnr::tutorial
runtime: shiny_prerendered

# output:
#   bookdown::html_document2:
#     highlight: tango
#     toc: true
#     toc_float: true
#     css: ../css/style-chapters.css
--- 


```{r setup, include=FALSE}
knitr::opts_chunk$set(echo = TRUE, warning = FALSE)
library("learnr")
library("tidyverse")
library("ggplot2")

# load penguine data set
data(penguins, package = 'palmerpenguins')

```

## Organisajon av en data fil

- Data er organisert i tabeller.
- Bra strategi å bruke csv eller txt format, fordi alle kan åpne disse filene uten å ha noe spesifik programvare (open source).

- en tabell er organisert i kolloner og rad
- Toppen av en kollone viser navn til variablene
- radene viser en observasjon, for eksempel målingene på et individ av en bakterie, et tre, en bille.




## Hvordan laster jeg et dataset inn i R?

- Vi bruker programvaren R til å se på data, visualisere og analysere data i dette kurset.
- For å kunne gjøre dette må vi først lese data in i R.
- For dette bruker vi funksjonen ```read_delim()```

```{r read_in_data, eval=FALSE}

read_delim(file = "data/filename.csv")

```


## Beskrive og oppsumere data?

- Et første steg i data analyse er ofte å beskrive data.
- For dette bruker vi gjennomsnitt og et mål av variabilitet


### Hva er gjennomsnitt?

- Gjennomsnitt er ...

Hvis du vil vite mer om gjennomsnitt kan du se denne video:
- link til video

### Standard avvik og standard feil

- Variabilitet er...
- Forskjell mellom standard avvik og standard feil.

Hvis du vil vite mer om variabilitet, standardfeil og avvik kan du se denne video:
- Link til video


## Hvordan lager jeg et histogramm?

- Et histogramm er, hva det viser på x og y akse
- Vi bruker ggplot for å lage figurer
- Første argumente er data, x er variablen vi vil plotte og så må vi definere hva slags plot vi skal lage: ```geom_histogram()```

```{r histogram_1, eval=FALSE, echo=TRUE}
ggplot(data, aes(x = variable)) +
  geom_histogram()

```


La oss prøve med et riktig eksempel:

```{r histogram_2, eval=TRUE, echo=TRUE}
ggplot(penguins, aes(x = bill_depth_mm)) +
  geom_histogram()

```



### Øvelse

Nå er de din tur!
Lag et histogram for ...

```{r histogram_excercise, exercise=TRUE}
ggplot(penguins, aes(x = )) +
  geom_histogram()

```

## Hva er en vekstkurve?

- Hva er en vekstkurve, y og x akse


```{r vekstkurve_data, eval=TRUE, echo=FALSE}
vekst <- tibble(tid = c(0, 1, 2, 2.5, 3, 3.5, 4, 5, 6, 8, 10,  12, 16, 20, 24),
                celletall = c(1, 2, 3, 4, 5, 6, 8, 10, 12, 14, 16, 18, 20, 21, 21),
                standardfeil = c(0.1, 0.15, 0.4, 0.2, 1, 0.8, 2, 1, 0.5, 2, 2,  1.2, 2.7, 2.5, 1.5))

```

Hva slags data bruker vi?
Tid, en variable, som her er celletall og standard feil

```{r vekstkurve_data2, eval=TRUE, echo=TRUE}
vekst

```

Hvordan lager man en vekstkurve

```{r vekstkurve_1, eval=FALSE, echo=TRUE}
ggplot(data, aes(x = tid, y = variable)) +
  geom_point() +
  geom_line()

```




La oss prøve med et riktig eksempel:

```{r vekstkurve_2, eval=TRUE, echo=TRUE}
ggplot(vekst, aes(x = tid, y = celletall)) +
  geom_point() +
  geom_line()

```


Nå skal vi også legge til standardfeil for hver observasjon.
```{r vekstkurve_2_med_se, eval=TRUE, echo=TRUE}
ggplot(vekst, aes(x = tid, y = celletall, ymin = celletall - standardfeil, ymax = celletall + standardfeil)) +
  geom_point() +
  geom_line() +
  geom_errorbar()

```


### Øvelse

Nå er de din tur!
Lag en vekstkurve med 

```{r vekstkurve_excercise, exercise=TRUE}
ggplot(, aes(x = , y = )) +
  

```

## Hvordan tester jeg forskjell mellom grupper?

Et ofte stillt spørsmål i økologi er om det er en forskjell mellom grupper.
For eksempel er biller fra kog A større en biller fra skog B.

Hvordan tester man dette:
Forklar veldig enkelt hva en ANOVA er

```{r}
fit <- lm(bill_length_mm ~ species, data = penguins)

summary(fit)

```

Interpretasjon av resultatene...


## Noen ord om å lage en rapport

Rmarkdown er en praktisk metode å skrive en rapport.
Some explanations how it works.
